臺灣高等法院民事判決　　　　　　　　 97年度重上字第450號
上　訴　人　曾蟳
訴訟代理人　呂金貴律師
　　　　　　陳淑芬律師
上　一　人
複　代理人　簡嘉宏律師
訴訟代理人　魏憶龍律師
被　上訴人　傅艾畇（原名傅素珍）
　　　　　　傅珈覲（原名傅素錦）
上2 人共同
訴訟代理人　謝曜焜律師
複　代理人　吳俊達律師
上列當事人間分配表異議之訴事件，上訴人對於中華民國97年7
月30日台灣士林地方法院97年度訴字第424號第一審判決提起上
訴，本院於100年9月28日言詞辯論終結，判決如下：
    主  文
原判決關於駁回上訴人後開第二項之訴部分廢棄。
台灣士林地方法院九十五年度執字第二七四三二號清償債務強制
執行事件於民國九十七年四月八日所製作之分配表表五次序二所
列債權人傅艾畇應予剔除。
其餘上訴駁回。
第二審訴訟費用由上訴人負擔。
    事實及理由
一、按債權人或債務人對於分配表所載各債權人之債權或分配金
    額有不同意者，應於分配期日一日前，向執行法院提出書狀
    ，聲明異議；前項書狀，應記載異議人所認原分配表之不當
    及應如何變更之聲明；異議未終結者，為異議之債權人或債
    務人，得向執行法院對為反對陳述之債權人或債務人提起分
    配表異議之訴，強制執行法第39條第1項、第2項、第41條第
    1 項分別定有明文。本件上訴人就原法院民事執行處(下稱
    原執行法院)辦理95年度執字第27432號強制執行事件(下稱
    系爭強制執行事件）於民國97年1月2日所製作之分配表(下
    稱系爭97年1月2日分配表)，提起本件分配表異議之訴後，
    原執行法院復於97年4月8日另就系爭97年1月2日分配表之分
    配餘額製作分配表(下稱系爭97年4月8日分配表)，並定於97
    年4月24日實行分配(見原審卷第49至54頁)。上訴人於收受
    上開分配通知後，即於同年月18日向原執行法院提出陳報狀
    ，記載：「鈞院.....函，就尚有分配餘額共計新台幣
    5,348,325元所作成之分配表，對被告(指被上訴人)『一般
    債權部分』所分配金額新台幣4,941,159元部分表示異議。
    已向鈞院97年訴字第424號分配表異議之訴案(即本案)追加
    起訴在案，茲隨狀檢附民事追加起訴狀繕本一份」(見原審
    卷第88至90頁)，足認上訴人已於分配期日前向原執行法院
    表明對系爭97年4月8日分配表異議之旨，另參諸上開陳報狀
    所檢附之民事追加起訴狀，其訴之聲明第3項既已載明應將
    系爭97年4月8日分配表所列被上訴人之應受分配金額新台幣
    494萬1,159元減為0元，應認上訴人亦已於聲明異議之同時
    ，表明系爭97年4月8日分配表之不當及應如何變更之聲明。
    又原執行法院並未認上訴人之異議為正當而更正系爭97年4
    月8日分配表，復經本院調取系爭強制執行卷宗查明，足證
    上訴人所為上開異議並未終結，是上訴人就系爭97年4月8日
    分配表所列被上訴人應受分配金額部分在原審追加提起分配
    表異議之訴(詳下述訴之聲明(三)部分)，核與首開規定相符，
    合先敘明。
二、上訴人主張：伊於92年12月16日因訴外人即伊子王紹文向訴
    外人傅沚娟（原名傅芬苑）借款乙事，曾提供伊所有坐落台
    北市○○區○○段7小段76地號(下稱系爭76地號)土地應有
    部分5986/ 100000，及其上建物門牌號碼台北市○○區○○
    路160巷10弄22號3樓、24號二棟房屋(下稱系爭22號3樓房屋
    、系爭24號房屋)所有權全部，辦理設定最高限額新台幣
    1,200萬元之第2順位抵押權(下稱系爭抵押權)予傅沚娟之胞
    妹即被上訴人，嗣於93年10月4日將系爭抵押權之最高限額
    提高至新台幣2,500萬元。另訴外人即王紹文之妹王麗真並
    提供其所有系爭76地號土地應有部分2993/ 100000，及其上
    建物門牌號碼台北市○○區○○路160巷10弄20號3樓房屋（
    下稱系爭20號3樓房屋）；訴外人即王紹文之弟曾哲亨（原
    名曾紹龍）亦提供其所有系爭76地號土地應有部分6352/
    100000，及其上建物門牌號碼台北市○○區○○路160巷10
    弄22號、22號2樓兩棟房屋（下稱系爭22號房屋、系爭22號2
    樓房屋)，共同擔保傅沚娟對王紹文之借款。伊另於92年12
    月4日簽發受款人為被上訴人傅珈覲、到期日為95年12月3日
    、面額為新台幣2,442萬6,000元之本票（下稱系爭本票）乙
    紙提供擔保。嗣伊之債權人台北市內湖區農會向原執行法院
    聲請拍賣上開不動產，伊接獲原執行法院所寄送之系爭97年
    1月2日分配表，始知被上訴人以第2順位抵押權人地位參與
    分配，其等主張優先分配之債權額即為系爭本票之票面額新
    台幣2,442萬6,000元及利息新台幣113萬6,311元，得受分配
    金額為882萬3,645元。惟王紹文僅於如附表編號4、5所示之
    92年11月28日及92年12月5日，分別向傅沚娟借款南非幣49
    萬4,661.3元及南非幣48萬元，至附表所示其餘款項，則係
    傅沚娟個人或其在南非經營之NINFY R RIDGE DEVELOPMENT
    (PYT)(下稱NINFY公司，或NINFU公司)對王紹文在南非經營
    之KINGTEX MARKETING (PTY)LTD(下稱KINGTEX公司)所給付
    之投資款或借款，而系爭抵押權及系爭本票，僅係擔保傅沚
    娟對王紹文個人之上開二筆借款債權，不及於其他部分，被
    上訴人僅係被借名或受託擔任上開二筆借款債權及系爭抵押
    權之名義上權利人，是原法院96年度票字第1184號民事裁定
    （下稱系爭本票裁定)准許被上訴人傅珈覲強制執行之債權
    額，及被上訴人在系爭強制執行事件所得主張優先分配之債
    權額，應以上開二筆借款之數額為限。上開二筆借款金額以
    兆豐國際商業銀行95年12月15日牌告買入匯率1:4.61計算，
    折合新台幣449萬3,189元，加計系爭本票到期日即95年12月
    3 日起算至不動產拍定日即96年9月11日止共283日，以年息
    6% 計算之遲延利息新台幣20萬9,025元，則被上訴人對伊所
    得主張之債權，於超過新台幣470萬2,214元部分應不存在。
    又原執行法院就系爭97年1月2日分配表所示分配餘額，再製
    作系爭97年4月8日分配表，記載被上訴人得受分配金額為新
    台幣494萬1,159元，惟被上訴人應已不得再受分配等情，爰
    依強制執行法第41條規定，求為：(一)確認被上訴人就上訴人
    所有系爭76地號土地應有部分5986/100000及系爭22號3樓房
    屋、系爭24號房屋，所設定最高限額新台幣2,500萬元之系
    爭抵押權所擔保之債權，及系爭本票債權，於超過新台幣
    470萬2,214元部分之本息債權均不存在(見本院卷(二)第228頁
    背面)。(二)系爭97年1月2日分配表所列被上訴人之分配金額
    新台幣882萬3,645元，應減為新台幣470萬2,214元。(三)系爭
    97年4月8日分配表所列被上訴人之分配金額新台幣494萬
    1,159元，應減為0元之判決。
三、被上訴人則以：最高限額抵押權於決算時，係以實際發生之
    債權金額作為其確定之債權額，逾確定債權額部分之抵押權
    即失所附麗而不存在，上訴人對系爭抵押權所擔保之債權既
    已提起超過470萬2,214元本息部分債權不存在之確認之訴，
    則上訴人再提起確認系爭抵押權部分不存在之訴，即無確認
    利益可言；又系爭強制執行事件所拍賣之標的，係訴外人曾
    哲亨所有系爭76地號土地應有部分6352/100000，系爭22號
    房屋、系爭22號2樓房屋、台北市○○區○○段7小段77地號
    (下稱系爭77地號)土地應有部分1/2等4筆不動產，及上訴人
    所有系爭77地號土地應有部分1/2。伊等係以第2順位抵押權
    人之地位，就曾哲亨所有上開不動產拍賣所得價額受分配新
    台幣882萬3,645元，而非就上訴人所有系爭77地號土地應有
    部分1/2拍賣所得價額受分配，是伊等所獲分配金額與上訴
    人無任何法律上或經濟上之利害關係，上訴人就系爭97年1
    月2日分配表提起分配表異議之訴，顯無訴之利益，不具權
    利保護要件。又訴外人王紹文及其妻蘇淳和係經由王麗真之
    夫即訴外人葉公諺（原名葉大述）之引介，以個人名義向伊
    等及訴外人傅沚娟三姐妹（下稱傅氏姐妹）借款，借款當時
    傅氏姐妹並不知有KINGTEX公司存在，雙方談妥借款細節後
    ，傅氏姐妹即依王紹文之指示，以交付現金，或匯入蘇淳和
    帳戶或KINGTEX公司帳戶之方式給付借款，自90年4月18日起
    至92年12月5日止，借款金額已達新台幣1,280萬元左右( 借
    款明細詳如附表編號1至5所示)。92年12月初，王紹文夫婦
    欲再向傅氏姐妹借款，傅氏姐妹乃要求王紹文提供擔保，王
    紹文即覓得上訴人、曾哲亨、王麗真等人提供名下不動產為
    擔保，並要求續借款項至新台幣2,500萬元左右，惟上訴人
    方面委託代書辦理上開不動產之抵押權設定時，竟僅設定額
    度為新台幣1,200萬元之系爭抵押權，傅氏妹姐原不擬續借
    ，經王紹文、葉公諺一再央求，方先後於92年12月29日、93
    年2月5日匯付南非幣19萬元、南非幣1萬元、南非幣50萬元(
    即附表編號6至8所示款項)至KINGTEX公司帳戶。嗣於93 年
    10月初，王紹文擬欲續借南非幣150萬元，傅氏姐妹即要求
    須將系爭抵押權之額度提高至新台幣2,500萬元，且需開立
    本票以為債權憑證，經雙方結算全部借款金額為南非幣462
    萬5,121.65元，並合意以匯率1:5.28折算新台幣為2,442 萬
    0642.312元，再加計結匯手續費及匯差損失，即由上訴人簽
    發面額為新台幣2,442萬6,000元之系爭本票，並交由曾哲亨
    、王麗真背書後供作債權憑證。傅氏姐妹俟系爭抵押權於93
    年10月4日辦畢變更登記，並收受系爭本票後，始於93年10
    月8日匯付南非幣150萬元(即附表編號9所示款項)至王紹文
    所指定之KINGTEX公司帳戶內。詎系爭本票於95年12月3日到
    期後，王紹文並未清償分文，傅氏姐妹乃先後於96年1月5日
    、96年1月26日與曾哲亨、上訴人及王麗真簽立協議書，約
    定由曾哲亨將其名下已提供設定系爭抵押權之不動產以新台
    幣500萬元轉讓予傅氏姐妹，其餘未償部分即不再負責，上
    訴人及王麗真則將已提供設定系爭抵押權之不動產再向銀行
    設定抵押借款，並將借款金額清償第1順位抵押權後之餘額
    用以清償傅氏姐妹。惟因上開不動產皆遭臺北市內湖區農會
    聲請拍賣，致上開2份協議書無法履行，伊等為確保權益，
    乃執系爭本票聲請法院裁定准予強制執行，並聲明參與分配
    。是附表所列9筆款項均為王紹文向傅氏姐妹之借款，借款
    債權金額共計新台幣2,442萬6,000元。縱認伊等為傅沚娟信
    託或借名之權利人，惟信託或借名登記之受託人、名義人對
    第三人而言，仍為真正權利人，伊等既為抵押權人及債權人
    ，自得聲明參與分配。又倘認借款債權人僅為傅沚娟一人，
    惟傅沚娟既與上訴人成立擔保債務契約，上訴人並簽發受款
    人為被上訴人傅珈覲之系爭本票以擔保王紹文之借款債務，
    使被上訴人傅珈覲可直接向上訴人請求給付，自屬民法第
    269條所定之第三人利益契約，被上訴人傅珈覲仍係債權人
    ，而得行使系爭抵押權。又倘認本件並無第三人利益契約之
    性質，因債權人傅沚娟已聲明將其對王紹文之借款債權及對
    上訴人基於擔保債務契約所生之債權均讓與被上訴人，伊等
    並以98年4月30日答辯(三)狀繕本之送達以代債權讓與之通知
    ，伊等亦已成為債權人，自得行使系爭抵押權等語，資為抗
    辯。
四、原審判決上訴人敗訴，上訴人聲明不服，提起上訴，其上訴
    聲明：(一)原判決廢棄。(二)確認被上訴人就上訴人所有系爭76
    地號土地應有部分5986/100000、系爭22號3樓房屋、系爭24
    號房屋所設定最高限額新台幣2,500萬元之系爭抵押權所擔
    保之債權，及系爭本票債權，於超過新台幣470萬2,214元部
    分之本息債權均不存在。(三)系爭97年1月2日分配表所列被上
    訴人之分配金額新台幣882萬3,645元，應減為新台幣470萬
    2,214元。(四)系爭97年4月8日分配表所列被上訴人之分配金
    額新台幣494萬1,159元，應減為0元。
    被上訴人答辯聲明：上訴駁回。
五、兩造不爭執之事實：
(一)、上訴人簽發發票日為92年12月4日，到期日為95年12月3日、
    受款人為被上訴人傅珈覲、票面金額為新台幣2,442萬6,000
    元之系爭本票予被上訴人傅珈覲。被上訴人傅珈覲執系爭本
    票向原法院聲請強制執行，並於96年2月27日取得系爭本票
    裁定在案。
(二)、上訴人、曾哲亨、王麗真於92年12月16日，以彼等所有系爭
    76 地號土地應有部分，及其上建物即系爭22號房屋、22號2
    樓（曾哲亨所有）、系爭22號3樓房屋、系爭24號房屋（上
    訴人所有）、系爭20號3樓房屋（王麗真所有）為共同擔保
    ，為被上訴人設定最高限額新台幣1,200萬元之第2順位抵押
    權，被上訴人之權利範圍各為1/2。嗣於93年10月4日變更上
    開抵押權之最高限額為新台幣2,500萬元。
(三)、曾哲亨與傅氏姐妹曾於96年1月5日簽訂協議書；另上訴人、
    王麗真與傅沚娟曾於96年1月26日簽訂協議書。
(四)、訴外人臺北市內湖區農會就曾哲亨所有系爭76地號土地應有
    部分6352/100000、系爭22號房屋、系爭22號2樓房屋、系爭
    77 地號土地應有部分1/2，及上訴人所有系爭77地號土地應
    有部分1/2向原執行法院聲請強制執行，經原執行法院以95
    年度執字第27432號強制執行事件受理，被上訴人以債權本
    金新台幣2,442萬6,000元，利息新台幣113萬6,311元聲明參
    與分配。上開不動產於96年8月30日經傅沚娟以新台幣3,000
    萬元拍定買受，原執行法院於97年1月2日製作分配表，定期
    於97年1月31日實行分配，被上訴人可受分配金額為執行費
    新台幣7萬510元(即表1次序3)、第2順位抵押權新台幣882萬
    3,645元(即表1次序8)，不足額為新台幣1,673萬8,666元，
    應發還曾哲亨及上訴人之剩餘款分別為新台幣25萬2,268元
    、新台幣503萬5,556元。
(五)、因系爭強制執行事件之債權人即訴外人臺北市稅捐處內湖分
    處更正稅款金額，致上開應發還上訴人之剩餘款應予更正為
    新台幣506萬6,057元，且被上訴人另持系爭本票裁定為執行
    名義，以債權本金新台幣1,673萬8,666元聲明參與分配，原
    執行法院乃於97年4月8日續就上訴人所有系爭77地號土地應
    有部分1/2部分之拍定價額及上開應發還曾哲亨及上訴人之
    剩餘款部分製作分配表，定期於97年4月24日實行分配，被
    上訴人可受分配金額為執行費新台幣12萬4,898元(即表5次
    序1)，票款新台幣494萬1,159元(即表5次序2)，不足額為新
    台幣1,179萬7,507元。
    上開事實並有土地建築改良物抵押權設定契約書、土地建築
    改良物他項權利移轉變更契約書、協議書、系爭97年1月2日
    分配表、系爭97年4月8日分配表、系爭本票裁定、系爭本票
    可稽（見原審卷第10至17、19至21、37、39、52至54、73、
    74頁），並經本院調取原執行法院95年度執字第27432號強
    制執行事件卷宗查明屬實，應堪信為真實。
六、上訴人雖主張系爭抵押權與系爭本票，僅係擔保傅沚娟於92
    年11月28日、92年12月5日對王紹文之二筆借款債權本息共
    計新台幣470萬2,214元云云。惟為被上訴人所否認，並以前
    揭情詞置辯。經查：
(一)、按確認法律關係之訴，非原告有即受確認判決之法律上利益
    者，不得提起，民事訴訟法第247條第1項前段定有明文。所
    謂即受確認判決之法律上利益，係指法律關係之存否不明確
    ，原告主觀上認其在法律上之地位有不安之狀態存在，且此
    種不安之狀態，能以確認判決將之除去者而言（最高法院52
    年台上字第1240號判例意旨參照）。本件上訴人主張系爭抵
    押權所擔保之債權僅為470萬2,214元等語，既為被上訴人所
    否認，則被上訴人本諸系爭抵押權就系爭強制執行事件聲明
    參與分配，所得主張之債權額究竟若干，即存在不明確之狀
    態，是上訴人主觀上認其在法律上之地位有不安之狀態存在
    ，且經核此種不安之狀態，復非不能由確認判決將之除去，
    依上開說明，應認上訴人請求確認系爭抵押權所擔保之債權
    於超過新台幣470萬2,214元部分之本息債權不存在部分，具
    有即受確認判決之法律上利益。
(二)、次查系爭強制執行事件係由臺北市內湖區農會針對曾哲亨所
    有系爭76地號土地應有部分6352/100000、系爭22號房屋、
    系爭22號2樓房屋、系爭77地號土地應有部分1/2，及上訴人
    所有系爭77地號土地應有部分1/2向原執行法院聲請強制執
    行，已如上述。而依原執行法院所製作之系爭97年1月2日分
    配表所示，被上訴人所受分配金額包括：執行費新台幣7
    萬510元；第2順位抵押權新台幣882萬3,645元，固均係源
    自曾哲亨所有系爭76地號土地應有部分6352/100000、系爭
    22號房屋、22號2樓房屋之拍賣價款(即上開分配表表1編號3
    、編號8部分)，而非源自上訴人所有系爭77地號土地應有部
    分1/2之拍賣價款(即上開分配表表3部分─見原審卷第19 頁
    )。惟按96年3月28日公布，並於公布後6個月施行之民法第
    875條之2、875條之4已明定共同抵押權之各抵押物內部間就
    擔保債權金額之應分擔比例及求償權暨承受權，且上開規定
    依民法物權編施行法第14條規定，於抵押權成立在上開規定
    修正施行前，且抵押物為債務人以外之第三人所有之情形亦
    有適用，而上開經拍賣之曾哲亨所有系爭76地號土地應有部
    分6352/100000、系爭22號房屋、系爭22號2樓房屋，與上訴
    人及王麗真所有系爭76地號土地應有部分、系爭22號3樓房
    屋、系爭24號房屋、系爭20號3樓房屋，同係為王紹文之借
    款債務提供擔保而為被上訴人設定系爭抵押權，既為兩造所
    不爭執，則上訴人與曾哲亨自屬上開規定所指之為債務人提
    供抵押物之共同抵押人，是上訴人就曾哲亨所有上開共同抵
    押物之拍賣價款如何分配予抵押權人即被上訴人，涉及其與
    曾哲亨間之應分擔比例，自屬具有法律上之利害關係，是上
    訴人對系爭97年1月4日分配表提起異議之訴，即難認無權利
    保護之必要。
(三)、兩造就如附表所示9筆款項之匯付款日期、受款人、金額等
    均不爭執(見本院卷(二)第47、48、136至138頁)，並有匯款單
    據可稽(見原審卷第25至27、69至71、125至129頁；本院卷
    (一)第157、158頁)，固堪信為真實。惟上訴人主張除附表編
    號4、5所示兩筆款項係王紹文向傅沚娟之借款，而為系爭抵
    押權或系爭本票所擔保之債權外，其餘均係傅沚娟在南非所
    經營之NINFY公司對王紹文在南非所經營之KINGTEX公司之投
    資款或借款云云，則為被上訴人所否認，並抗辯上開9筆款
    項均係傅氏姐妹借與王紹文之借款，全屬系爭抵押權或系爭
    本票所擔保之債權等語。是本件之爭點，厥為上開9筆款項
    之債權債務關係究係存在於何者之間？是否為系爭抵押權或
    系爭本票所擔保之範圍？茲分述如下：
  1.依被上訴人所提出之台灣銀行員林分行、台灣銀行南非分行
    之匯款單據所示(見原審卷第69至71、125至129頁)，附表編
    號1、3所示款項，乃係以傅氏姐妹之父即傅勝源之名義，自
    台灣銀行員林分行匯入NINFY公司在台灣銀行南非分行所開
    立之帳戶後，再分別轉匯入王紹文之妻蘇淳和(即C.H.WANG)
    或KINGTEX公司之帳戶內；另附表編號2所示款項，則係自被
    上訴人傅艾畇在台灣銀行南非分行所開立之帳戶直接匯入蘇
    淳和之帳戶內。足認上開3筆款項之來源，並非來自NINFY公
    司或傅沚娟個人，是被上訴人抗辯上開3筆款項係傅氏姐妹
    之借款等語，自非無稽。又KINGTEX公司既為王紹文所經營
    ，為兩造所不爭，且實務上借用他人帳戶進出資金，亦所在
    多有，參酌上訴人復自認如附表編號5所示王紹文之個人借
    款，亦係匯入KINGTEX公司之帳戶內(見本院卷(一)第157、158
    頁)，可見匯入帳戶之所有人並不必然是借款人。是被上訴
    人抗辯如附表編號1至3所示借款係依王紹文之指示匯入蘇淳
    和或KINGTEX公司之帳戶內等語，亦非無稽。雖上訴人主張
    除附表編號4、5所示兩筆款項外，其餘7筆款項均係傅沚娟
    對KINGTEX公司之投資款云云。惟依上訴人所不爭執為真正
    之蘇淳和出具之結算表所示(見本院卷(一)第131頁)，其上所
    記載之「實拿R(指南非幣別)360,879.00」「實拿R686,000.
    00」，相當於附表編號1、2所示款項，另其上復有「28/8月
    初利息已付」、及按每月2%計付利息之記載，在在顯示上開
    兩筆款項係屬借款而非投資款。至上訴人所提出其片面製作
    之借款與投資差異表，雖記載利息為月息2%，投資利潤為每
    月2.5%至2.8%(見本院卷(一)第208、209頁)，惟被上訴人既否
    認為真正，已難遽信為真實，而其後所附之KINGTEX公司帳
    戶交易明細及日記帳(見本院卷(一)第211至240頁)，亦無從勾
    稽各該交易款項之屬性究為「投資利潤」或「本息」，再參
    酌上訴人上開日記帳中不乏載有「傅小姐利息」、「傅利息
    本」等文字(見本院卷(一)第222、224、230、232、240頁)，
    足證上開兩筆款項係屬借款而非投資款。
  2.另依上訴人於96年12月19日在系爭強制執行事件所提出之民
    事聲明異議狀記載(原審卷第130、131頁)，上訴人自陳系爭
    抵押權及系爭本票所擔保之債務為92年11至12月間陸續給付
    王紹文之南非幣118萬元及93年2月5日之匯款南非幣50萬元
    等語，經核與附表編號4至8所示92年11月28日至93年2月5日
    共計5筆款項之金額大致相符(計算式：49萬4,661.3元＋48
    萬元＋19萬元＋1萬元＋50萬元＝167萬4,661.3元)，而附表
    編號4、5兩筆款項乃王紹文之個人借款，既為上訴人自認在
    卷，倘若附表編號6、7、8所示3筆款項非屬王紹文之個人借
    款，而非系爭抵押權及系爭本票所擔保之債務，則上訴人焉
    有可能將此3筆款項與附表編號4、5所示兩筆款項併同計算
    。上訴人固復提出借款暨投資計算表、帳戶交易明細及日記
    帳等文件，主張如附表編號6至8所示3筆款項係投資款而非
    借款云云(見本院卷(一)第243至251頁)，惟其在起訴狀自陳上
    開3筆款項係KINGTEX公司向傅沚娟之借款云云(見原審卷第8
    頁背面)，互核已有不符。參酌上開借款暨投資計算表係上
    訴人所片面製作，且為被上訴人否認其真正，自難遽信為真
    實。而其後所附之帳戶交易明細及日記帳(見本院卷(一)第243
    至251頁)，雖表徵該帳戶有支出款項之事實，然參酌上開日
    記帳內僅係出現「傅利息」、「傅小姐利息」等文字(見本
    院卷(一)第247、249、251頁)，尤證上開3筆款項係屬借款而
    非投資款。
  3.上訴人、王麗貞、曾哲亨曾於92年12月10日共同提供彼等所
    有系爭76地號土地應有部分及系爭22號3樓房屋、系爭24號
    房屋、系爭20號3樓房屋、系爭22號房屋、系爭22號2樓房屋
    所有權全部，為被上訴人辦理設定最高限額新台幣1,200萬
    元之系爭抵押權予被上訴人；嗣於93年10月4日再將系爭抵
    押權之最高限額提高至新台幣2,500萬元，共同擔保傅沚娟
    對王紹文之借款，上訴人並簽發發票日為92年12月4日、受
    款人為被上訴人傅珈覲、到期日為95年12月3日、面額為新
    台幣2,442萬6,000元之系爭本票乙紙，由王麗貞、曾哲亨背
    書後提供擔保等情，為兩造所不爭，並有土地暨建築改良物
    抵押權設定契約書及土地暨建築改良物抵押權變更契約書、
    系爭本票可稽(見原審卷第11至15、107頁)。倘如上訴人所
    言，系爭抵押權及系爭本票所擔保王紹文個人之債務，僅為
    附表編號4、5所示款項即南非幣97萬4,661.3元(計算式：49
    萬4,661.3元＋48萬元＝97萬4,661.3元)，折合新台幣449萬
    3,189元云云，縱令加計算至上開抵押權設定契約書所載之
    債務清償日即95年12月10日止共3年，按上訴人所自認之月
    息2%計算之利息323萬5,096元(計算式：449萬3,189元×2%
    ×12×3＝323萬5,096元，元以下四捨五入，以下同)，其本
    息總和亦僅為772萬8,285元(計算式：449萬3,189元＋323
    萬5,096元)，則上訴人、王麗貞、曾哲亨三人焉有必要再於
    93 年10月4日將系爭抵押權之最高限額提高至新台幣2,500
    萬元，上訴人又豈有簽發面額高達2,442萬6,000元之系爭本
    票之可能，此顯有悖於常理。另依證人即王麗貞之夫葉公諺
    在原審證稱：系爭抵押權與系爭本票所擔保者為王紹文之私
    人借款，系爭抵押權所設定之金額係經由上訴人、王麗貞、
    曾紹龍三人同意，系爭本票金額則係伊所填寫，但章是上訴
    人所親蓋，本票上所載新台幣2,400多萬元係按匯率5.2多計
    算等語(見原審卷第102頁至105頁)，及徵諸附表編號1至9所
    示金額共計南非幣462萬5,161.65元，倘以被上訴人所抗辯
    匯率係依雙方協議按1：5.28計算(見本院卷(二)第113至115頁
    )，折合新台幣為2,442萬642元(計算式：462萬5,161.65元
    ×5.28＝2,442萬642元)，經核與系爭抵押權所設定之最高
    限額新台幣2,500萬元相近，亦與系爭本票面額新台幣2,442
    萬6,000元相差無幾，是被上訴人抗辯系爭抵押權及系爭本
    票所擔保之債權，包括附表編號9所示南非幣150萬元等語，
    自非無據。
  4.雖上訴人提出其片面製作之計算表(見本院卷(二)第120頁)，
    主張系爭本票之面額係以本金1,200萬元，按每月利息2%之
    複利計算所得云云。惟上訴人既主張系爭本票所擔保之債權
    額僅為附表編號4、5所示之款項即新台幣449萬3,189元云云
    ，已如上述，則何以系爭本票之面額需以本金新台幣1,200
    萬元計算，卻未據上訴人提出合理說明，另參酌上訴人所提
    出之借款投資差異表(見本院卷(一)第208、243 頁)，及蘇淳
    和所出具之結算表(見本院卷(一)第131頁)，亦未發現按2%複
    利計算之記載，顯見上訴人所提出之上開計算表，為臨訟編
    造，難認為真實。復依王紹文與傅沚娟於94年2 月19日所簽
    訂之同意書第3點記載：「如上述本金R1,500,00 0-00(指附
    表編號9所示南非幣150萬元)付清時，其台灣本票金額
    NT.7,920,000-00 (指新台幣792萬元)得無條件退還及所設
    定抵押權同意無條件扣減NT.7,920,000-00」(見原審卷第
    164頁)，而南非幣150萬元如以匯率1：5.28計算，折合新台
    幣恰好等於新台幣792萬元(計算式：1,50萬×5.28＝792 萬
    )，證人傅沚娟在本院亦證稱：「依同意書所載150萬元南非
    幣折合新台幣792萬元，匯率即5.28」等語(見本院卷(一)第
    145頁)，俱足證明系爭本票之面額業經借貸雙方協議按1：
    5.28計算，是上訴人主張本件借款債務應按系爭抵押權所載
    債務清償日期即95年12月15日之匯率即1:1.461計算(見原審
    卷第30頁)云云，殊不足取。
  5.又系爭本票之發票日固為92年12月4日，然經參酌證人傅沚
    娟在原審證稱：系爭本票係93年10月初開立，日期係倒填，
    是為了要配合我們第一次抵押權設定的日期等語(見原審卷
    第114頁)，及證人葉公諺在原審證稱：傅沚娟有將匯款紀錄
    給伊看，並請伊向上訴人確認王紹文之借款金額後，由伊填
    寫本票上之金額等語(見原審卷第103、104頁)，且上訴人在
    其向原執行法院所提出之聲明異議狀復自陳系爭本票所擔保
    之範圍，包括93年2月5日匯款即含系爭本票發票日後所出借
    之附表編號5至8所示4筆款項(見原審卷第130、131頁)，足
    見系爭本票確有倒填發票日之可能，且於簽發時，已將附表
    編號1至9所示款項予以合計，否則，豈有可能計算得出新台
    幣2,442萬6,000元之金額？況以上訴人曾任國大代表之資歷
    ，與葉大述身為上訴人女婿及系爭支票背書人王麗貞配偶之
    身分，衡諸常情，亦無可能在未經與王紹文確認下，即率爾
    簽發面額高達新台幣2,442萬6,000元之系爭本票以為擔保。
    又依被上訴人於96年3月30日向原執行法院聲明參與分配所
    提出之書狀記載，被上訴人係以系爭本票供為系爭抵押權所
    擔保之債權證明文件(見外放原執行法院95年度執字第27432
    號參與分配卷影本)，足認被上訴人抗辯：系爭本票係於93
    年10月間始簽發，倒填發票日係為配合系爭抵押權設定日期
    等語，應符真實，堪予採信。
  6.又依證人傅沚娟在原審證稱：我們姐妹於1992年集資拿下長
    榮海運在南非的總代理，以被上訴人傅艾畇為董事長，有兩
    筆是從我爸爸戶頭台灣銀行雲林分行轉到南非公司戶頭，再
    轉到王紹文指定的戶頭，其他是我們在南非總代理分紅的錢
    ，是我們姐妹一起借錢給王紹文，因我長期在南非，被上訴
    人長期都在台灣，所以抵押權設定給被上訴人等語(見原審
    卷第112至114頁)，經核與上開附表編號1至3所示匯款來源
    及系爭抵押權設定資料相符。另依曾哲亨於96年1月5日所簽
    訂之協議書所示(見原審卷第72至74頁)，其簽署對象為傅氏
    姐妹，並非傅沚娟一人，且協議內容配合系爭抵押權登記內
    容，明載：借款債務為新台幣2,500萬元，借款利息自92年
    12 月10日起至95年12月15日止，約定利息為月息2分，並由
    上訴人、與王麗真、曾哲亨共同將名下之不動產設定抵押權
    予被上訴人以為擔保等情。可見曾哲亨亦承認系爭抵押權所
    擔保之債務，包括附表編號1至9所示款項，且借款人為傅氏
    姐妹3人。再參酌系爭本票所載之受款人亦指名為被上訴人
    傅艾畇，則被上訴人抗辯如附表編號1至9所示款項係由傅氏
    姐妹共同借款等語，自屬信而有徵。至上訴人及王麗貞於96
    年1月26日所簽訂之另紙協議書，雖僅以傅沚娟一人為簽署
    對象(見原審卷第16、17頁)，惟參酌協議內容記載：「甲方
    ( 指上訴人及王麗貞)提供上開三棟房地(指甲方所有為被上
    訴人設定系爭抵押權之房地)向銀行貸款，經核准後，乙方(
    指傅沚娟)應負責請傅素珍、傅素錦將上開第二順位抵押權
    予以塗銷」、「甲方以上開三棟房地向銀行設定抵押貸款償
    還乙方之後，乙方同意甲方於92年12月16日設定第二順位抵
    押權予乙方妹妹傅素珍、傅素錦就王紹文對甲方(按應為乙
    方之誤繕)借款之擔保義務即全部免除」等文字，涉及系爭
    抵押權人即被上訴人之擔保權利，倘非協議雙方均認知傅沚
    娟已獲得被上訴人之授權，焉有可能同意上開協議內容。況
    如附表編號1至3所示款項確係由傅氏姐妹之父或被上訴人傅
    艾畇之帳戶流出，且系爭抵押權之權利人為被上訴人，系爭
    本票之受票人為傅珈覲，已如上述，在在顯示被上訴人與附
    表所示九筆款項有利害關係，是即令上開上訴人及王麗貞於
    96 年1月26日所簽訂之協議書，其簽署對象僅為傅沚娟一人
    ，尚不足憑以證明借款人僅為傅沚娟一人。
  7.雖上訴人雖復提出以NINFU公司及KINGTEX公司名義所簽訂之
    債務承認書(ACKNOWLEDGEMENT OF DEBT)及中譯本(見原審卷
    第145至149頁)、債權證明宣誓書(AFFIDAVIT FOR THE
    PROOF OF A CLAIM)及中譯本(見本院卷(一)第190至192、195
    至197頁)、南非高等法院WITHWATERSRAND地區分院2006年2
    月27日修正命令(AMENDED ORDER IN THE HIGH COURT OF
    SOUTH AFRICA WITHWATERSRAND LOCAL DIVISION)及中譯本(
    見本院卷(一)第193、194、198、199頁)、LOUW&HEYL律師事務
    所出具之文件及NEDCOR銀行所出具之財產擔保狀(PROPERTY
    GUARANTEE)暨中譯本(見本院卷(二)第161至170頁)、FNB公司
    所出具之擔保書(Suretyship)及中譯本(見本院卷(二)第194至
    203頁)，主張附表編號9所示南非幣150萬元係由NINFY公司
    對KINGTEX公司之借款云云。惟查：
  依王紹文與傅沚娟於94年2月19日簽訂之同意書(見原審卷第
    164頁)文首記載：「KINGTEX MARDETING得支付NINFU
    R1,500, 000-00貸款利息」，特別標明「貸款利息」等文字
    ，其下並就利息計算方式予以明列，計算方式第3點並載明
    「如上述本金R1,500,000-00付清時，其台灣本票金額
    NT.7,920,000- 00得無條件退還及所設定抵押權同意無條件
    扣減NT.7,920, 000-00」，證人傅沚娟就上開計算方式第3
    點之記載並證稱：同意由新台幣2,442萬6,000之系爭本票金
    額扣除新台幣792萬元，非謂要另簽發本票等語(見本院卷(一)
    第144頁)，王紹文亦證稱並未另外簽發面額為新台幣792萬
    元之本票(見本院卷(一)第128頁背面)，足認簽署同意書之雙
    方即王紹文與傅沚娟均認定上開本金南非幣150萬元係在系
    爭本票及系爭抵押權所擔保之範圍內，否則何以約定該筆款
    項清償後，系爭本票及系爭抵押權之擔保範圍均得因而扣減
    ？又上開中文同意書之簽署人王紹文、傅沚娟之後方，雖另
    加註公司名稱：(NINFU)、(KINGTEX MARDETING)，然徵諸該
    同意書之內容既關乎NINFY公司對KINGTEX公司所得主張之利
    息債權，足證彼二人係以二家公司之代表人身分簽立上開同
    意書，然尚不得據此推認上開利息債權之本金債權即南非幣
    150萬元，亦係存在上開二家公司間。
  雖上訴人所提出之英文版之債務承認書(見原審卷第145至
    149頁)係記載KINGTEX公司係對NINFU公司負債，債務總額包
    括南非幣150萬元及自93年10月11日起至94年5月18日止按年
    息24%計算之利息；且NINFY公司曾向南非高等法院WITHWATE
    RSRAND地區分院對KINGTEX公司及王紹文起訴，請求KINGTEX
    公司及王紹文連帶給付南非幣150萬元及自93年10月11日起
    至94年5月18日止按年息33.6%計算之利息，並經一造辯論後
    獲勝訴判決(惟王紹文以未合法送達為由，對上開判決聲明
    不服，經該法院撤銷對王紹文部分之一造辯論判決，並限期
    命王紹文為答辯─見本院卷(一)第173至189、193、194、198
    、199頁)，NINFU公司嗣並本諸上開勝訴判決，出具債權證
    明宣誓書(見本院卷(一)第190至192、195至197頁)，證明其對
    KINGTEX公司享有南非幣150萬元之利息債權即南非幣66萬
    1,372.18元，而參與KINGTEX公司清算案之分配(見本院卷(二)
    第72至78頁)。但查，附表編號9所示南非幣150萬元，係由
    NINFY公司處分其名下之資產後，將款項匯予律師，再由律
    師匯入王紹文所指定之KINGTEX公司帳戶，有對帳單及經我
    國駐南非代表處及我國公證人認證之律師函及中譯本可稽(
    見原審卷第99頁；本院卷(二)第67至70頁)，上訴人並自認上
    開英文版之債務承認書係於南非幣150萬元匯入後，始應
    NINFY公司董事吳淑珍之請求而簽立(見本院卷(二)第215頁)，
    足見上開南非幣150萬元曾流經NINFY公司之帳戶，是被上訴
    人抗辯係因上開款項自NINFY公司匯出，故須以NINFY公司名
    義提出訴訟並參與分配等語，自非無稽。況查，與上開英文
    版之債務承認書同日簽立之上開同意書(見原審卷第164頁)
    ，已明揭上開南非幣150萬元本金屬於系爭本票及系爭抵押
    權所擔保之範圍，已如上述，倘該筆款項乃係NINFY公司與
    KINGTEX公司間之債權債務關係，與傅氏姐妹及王紹文個人
    無關，則王紹文及傅沚娟豈有可能會同意將供做擔保王紹文
    個人債務之系爭本票及系爭抵押權擔保範圍，用以抵扣公司
    間之借款債務？是上開文件即令係以NINFY公司名義出具或
    提出，亦不足據以認定上開南非幣150萬元之債權債務關係
    係存在NINFY公司與KINGTEX公司間。
  至上訴人所提出LOUW&HEYL律師事務所出具之文件及NEDCOR
    銀行所出具之財產擔保狀(PROPERTY GUARANTEE)暨中譯本(
    見本院卷(二)第161至170頁)、FNB公司所出具之擔保書(Suret
    yship)及中譯本(見本院卷(二)第194至203頁)，均未經我國駐
    外單位或公證人合法認證，且為被上訴人否認其形式上之真
    正，已難憑信。縱認上開文件屬實，亦僅足證明KINGTEX 公
    司於93年月間向FNB銀行貸款南非幣150萬元時，曾徵得
    NINFY公司之同意，分別向FNB銀行提出上開財產擔保狀及擔
    保書，擔保KINGTEX公司之還款來源為NINFY公司處分其名下
    之財產所得，尚不足據以認定NINFY公司所提供KINGTEX公司
    之還款資金，係來自公司間之借貸關係。
  證人傅沚娟就上開南非幣150萬元之借款資金來源，在本院
    證稱：借與王紹文的錢是傅氏姐妹分紅的錢，因分紅的錢都
    先匯入NINFY公司，因公司會有一些開銷，土地也有我姐姐
    的名義，必須繳納地價稅，所以匯入公司的錢，就會用來支
    用這些費用與開銷，分紅的錢進公司後，會計師會做帳，南
    非的房地產約要十多年才能回收，回收的錢就會還給我們姐
    妹，因南非的稅很高，分紅的錢先借給公司，不用負擔對外
    借貸的利息，NINFY公司只有匯1筆南非幣150萬元，公司有
    做帳等語(見本院卷(二)第176、177頁)，乃係表明傅氏姐妹為
    避免負擔高額稅賦，乃將其資產置於NINFY公司名下，尚不
    能解為上開南非幣150萬元係由傅沚娟借與NINFY公司，再由
    NINFY公司借與KINGTEX公司。
  8.證人王紹文在本院證稱：傅沚娟為投資KINGTEX公司，而於
    附表編號6至9所示日期匯款至KINGTEX公司帳戶，如附表編
    號4、5所示款項，並未請求上訴人簽發系爭本票擔保，系爭
    支票所載面額2,442萬6,000元並未經結算，不清楚金額如何
    得來，附表編號1至3所示款項均係傅沚娟投資KINGTEX公司
    之款項，伊係和傅沚娟口頭協議，其每月可按公司營業額之
    淨利取得3.8%至4%之利潤云云(見本院卷(一)第128、129頁)，
    非但與上訴人自認系爭本票所擔保之範圍包括如附表編號4
    、5所示王紹文之個人借款等語不符，亦與上訴人在系爭強
    制執行事件所提出之民事聲明異議狀記載(原審卷第130、
    131頁)，及被上訴人在本院所提出之結算書記載(本院卷
    (一)第131頁)均不符。再參諸上訴人自陳其所提出系爭本票面
    額之計算表，係由王紹文告知而製作云云(見本院卷(二)第109
    頁背面、118頁)，尤證王紹文所為上開證言，全屬事後卸責
    之詞，委不足取，自難憑為不利於被上訴人之認定。
  9.綜合上情以觀，足認附表所示9筆款項均係王紹文個人向傅
    氏姐妹之借款債務，且為系爭系爭抵押權及系爭本票所擔保
    之範圍。是上訴人請求確認被上訴人就上訴人所有系爭76
    地號土地應有部分5986/100000、系爭22號3樓房屋、系爭24
    號房屋所設定最高限額新台幣2,500萬元之系爭抵押權所擔
    保之債權，及系爭本票債權，於超過新台幣470萬2,214元部
    分之本息債權不存在，自屬無據。
(四)、系爭抵押權及系爭本票所擔保之債務，既包括附表所示9筆
    款項，且系爭本票之面額新台幣2,442萬6,000元，復係按兩
    造協議之匯率1：5.28計算所得，已如上述，則被上訴人執
    系爭本票為系爭抵押權之證明文件，主張其等對曾哲亨所有
    系爭76地號土地應有部分6352/100000，及系爭22號房屋、
    系爭22號2樓享有系爭本票之票面額新台幣2,442萬6,000元
    本息之抵押債權，向原執行法院聲明就曾哲亨所有上開不動
    產之拍賣價款參與分配，自屬有據。是原執行法院所製作之
    系爭97年1月2日分配表，按優先債權比例分配予被上訴人新
    台幣882萬3,645元，並無不合，上訴人請求將上開分配表表
    1次序8所列被上訴人之分配金額新台幣882萬3,645元減為新
    台幣470萬2,214元，自屬無據。
(五)、又被上訴人傅珈覲係持系爭本票裁定為執行名義，以普通債
    權人之身分，向原執行法院聲請對上訴人所有系爭77地號土
    地應有部分1/2之拍賣價款參與分配(見外放原執行法院卷六
    影卷)，是原執行法院所製作之系爭97年4月8日分配表，將
    系爭97年1月2日分配表所不足分配予被上訴人之款項1,673
    萬8,666元列為應受分配之債權原本，並按債權比例分配予
    被上訴人傅珈覲新台幣494萬1,159元，亦無不合，上訴人請
    求將上開分配表表5次序2所列被上訴人傅珈覲之分配金額新
    台幣494萬1,159元減為0元，亦屬無據。惟被上訴人傅艾畇
    並非系爭本票裁定之債權人，乃系爭97年4月8日分配表竟誤
    將被上訴人傅艾畇同列為上開分配款之債權人，是上訴人請
    求將上開分配表表5次序2所列債權人傅艾畇予以剔除部分，
    即屬有據。
七、綜上所述，上訴人依強制執行法第41條規定，請求將系爭97
    年4月8日分配表表5次序2所列債權人傅艾畇予以剔除部分，
    應予准許；至其請求(一)確認被上訴人就上訴人所有系爭76地
    號土地應有部分5986/100000、系爭22號3樓房屋、系爭24號
    房屋所設定最高限額新台幣2,500萬元之系爭抵押權所擔保
    之債權，及系爭本票債權，於超過新台幣470萬2,214元部分
    之本息債權均不存在、(二)將系爭97年1月2日分配表表1次序8
    所列被上訴人之分配金額新台幣882萬3,645元減為新台幣
    470 萬2,214元、(三)將分配表表5次序2所列被上訴人傅珈覲
    之分配金額新台幣494萬1,159元減為0元部分，則不應准許
    。原審就上開應予准許部分所為上訴人敗訴之判決，尚有未
    洽，上訴論旨指摘原判決此部分不當，求予廢棄改判，為有
    理由，爰由本院廢棄改判如主文第二項所示；就上開不應准
    許部分所為上訴人敗訴之判決，並無違誤，上訴論旨指摘原
    判決此部分不當，求予廢棄改判，為無理由，應予駁回。
八、至兩造其餘之攻擊或防禦方法及未經援用之證據，經本院斟
    酌後，認為均不足以影響本判決之結果，自無逐一詳予論駁
    之必要，併此敘明。
九、據上論結，本件上訴為一部有理由，一部無理由，依民事訴
    訟法第449條第1項、第450條、第79條，判決如主文。
中    華    民    國    100    年    10   月    19    日
                    民事第十二庭
                        審判長法  官  吳謀焰
                              法  官  李昆曄
                              法  官  許紋華
正本係照原本作成。
上訴人曾蟳及被上訴人傅艾畇如不服本判決，應於收受送達後20
日內向本院提出上訴書狀，其未表明上訴理由者，應於提出上訴
後20日內向本院補提理由書狀（均須按他造當事人之人數附繕本
）上訴時應提出委任律師或具有律師資格之人之委任狀；委任有
律師資格者，另應附具律師資格證書及釋明委任人與受任人有民
事訴訟法第466條之1第1項但書或第2項（詳附註）所定關係之釋
明文書影本。如委任律師提起上訴者，應一併繳納上訴審裁判費
。
被上訴人傅珈覲不得上訴
中    華    民    國   100    年    10    月    20    日
                              書記官  廖逸柔
附註：
民事訴訟法第466條之1（第1項、第2項）：
對於第二審判決上訴，上訴人應委任律師為訴訟代理人。但上訴
人或其他法定代理人具有律師資格者，不在此限。
上訴人之配偶、三親等內之血親、二親等內之姻親，或上訴人為
法人、中央或地方機關時，其所屬專任人員具有律師資格並經法
院認為適當者，亦得為第三審訴訟代理人。